臺灣高等法院臺南分院民事判決
109年度上易字第314號
上  訴  人  楊玉如  

被上訴人    吳駿達  
            林江星  

上列當事人間請求塗銷土地所有權移轉登記等事件，上訴人對於
中華民國109年7月28日臺灣雲林地方法院109年度訴字第283號第
一審判決提起上訴，本院於109年12月29日言詞辯論終結，判決
如下：
    主  文
上訴駁回。
第二審訴訟費用由上訴人負擔。
    事實及理由
一、被上訴人丙○○經合法通知未於言詞辯論期日到場，核無民事
    訴訟法第386條所列各款情形，爰依上訴人之聲請，由其一
    造辯論而為判決。
二、本件上訴人主張：臺灣新北地方法院於民國108 年9 月23日
    以107 年度婚字第549 號裁定（下稱系爭裁定）命被上訴人
    乙○○自裁定確定之日起至未成年子女成年之日止，按月於每
    月10日前給付扶養費新臺幣（下同）8250 元，並由上訴人
    管理使用，如遲誤1 期履行，其後之12期視為亦已到期；被
    上訴人乙○○應給付上訴人52萬4008 元及自107 年6 月23日
    起至清償日止，按年息百分之五計算之利息，系爭裁定已於
    109 年1 月16日確定。惟被上訴人乙○○自裁定確定後至今，
    並未支付分文給上訴人，且自知無從逃避扶養費之給付，竟
    與其胞姐吳曉珍之前夫即被上訴人丙○○，於108 年10月22日
    通謀虛偽買賣，將其名下坐落雲林縣○○鄉○○段0000地號、權
    利範圍二分之一土地（下稱0000地號土地）；同段0000地號
    、權利範圍四分之一土地（下稱1570地號土地）；○○○段000
    0地號、權利範圍全部土地（下稱0000地號土地，上開三筆
    土地以下合稱系爭土地），出售予被上訴人丙○○，並基於通
    謀虛偽之意思，於108 年11月7 日移轉登記系爭土地之所有
    權予丙○○，以遂行脫產之目的。因此依民法第87條第1 項之
    規定，先位請求：確認被上訴人間就系爭土地於108 年10月
    22日之買賣行為及同年11月7 日之所有權移轉登記應屬無效
    ，被上訴人丙○○應將系爭土地所有權移轉登記予以塗銷。又
    系爭0000、0000地號土地之公告現值均為每平方公尺2000 
    元，0000地號土地之公告現值為每平方公尺530 元，而土地
    公告現值與市價之間仍有差距。而被上訴人間就系爭土地交
    易之實價登錄，每平方公尺僅約306 元，遠低於公告現值，
    而非常規交易，故被上訴人明知該遠低於市價之交易有損害
    於上訴人之權利，上訴人爰依民法第244 條第2 項之規定，
    以起訴狀之送達撤銷系爭買賣，並備位依民法第244 條第4 
    項之規定，求為撤銷被上訴人間之買賣行為及所有權移轉登
    記；被上訴人丙○○應將系爭土地於108 年11月7 日以買賣為
    登記原因之所有權移轉登記予以塗銷，並回復登記為被上訴
    人乙○○所有之判決。原判決為其敗訴之判決尚有未合。並聲
    明：㈠原決廢棄。㈡先位聲明：⒈確認被上訴人間於108年10月
    22日就被上訴人乙○○所有系爭土地之買賣行為及於108年11
    月7日以買賣為登記原因之所有權移轉登記無效；⒉被上訴人
    丙○○應將系爭土地於108年11月7日以買賣為登記原因之所有
    權移轉登記予以塗銷，並回復登記為被上訴人乙○○所有。㈢
    備位聲明：⒈被上訴人間於108年10月22日就系爭土地之買賣
    行為及於108年11月7日以買賣為登記原因之所有權移轉登記
    應予撤銷。⒉被上訴人丙○○應將系爭土地於108年11月7日以
    買賣為登記原因之所有權移轉登記予以塗銷，並回復登記為
    被上訴人乙○○所有。㈣第一、二審訴訟費用由被上訴人負擔
    。
三、被上訴人則抗辯略以：
　㈠被上訴人乙○○：其早有出售系爭土地之打算，惟因該土地使
    用分區為鄉村區，且○○段土地皆為共有土地，○○○段土地為
    農地，根本無人應買，也就不了了之。嗣於108 年間因急需
    現金，方說服被上訴人丙○○購買系爭土地，約定買賣價金為
    40萬元，簽約時支付30萬元，產權移轉過戶完成時支付10萬
    元，雙方確有買賣真意及支付價金，確為真實買賣。又其出
    售系爭土地並無明顯低於周遭實價登錄資料之情形，況買賣
    土地本來就有諸多考量因素，例如是否屬於共有狀態、環境
    周遭狀況、賣方出售因素、買方購買意願、市場供需狀況等
    等不一而定，系爭土地多為共有狀態，被上訴人乙○○亦因經
    濟急迫因素，才主動說服被上訴人丙○○購買系爭土地，上訴
    人單純以公告現值作為推論買賣真實與否之論據，未盡舉證
    責任等情。並聲明：上訴駁回。
 ㈡被上訴人丙○○未到庭，惟以書狀抗辯：其與前妻非和平分手，
   己離婚多年，離婚後形同陌路，僅係為探視子女，方不定期
   與子女相約在外。其與前妻之弟乙○○亦無過多往來。被上訴
   人乙○○於108年間多次主動向其表示欲出售其所有系爭土地，
   原為其所拒絕，因其非雲林當地人不了解土地狀況以外，即
   是不希望與前妻家屬有更多瓜葛。但眼見乙○○生活陷入困難
   ，且告知願以優惠價格出售，以求將祖產盡早變現，思量之
   下，其考慮到系爭土地總價不高，可用現有餘錢買入系爭土
   地權當投資，且因總價不高，若虧損也在可接受範圍之內，
   方與乙○○簽訂以40萬元價金簽訂系爭買賣契約，於契約簽訂
   當下匯款30萬元予乙○○，移轉過戶完成後再匯款10萬元尾款
   ，與一般土地買賣之交易習慣並無不同，絕非虛偽買賣等語
   。並聲明：上訴駁回。
四、兩造不爭執事實：
　㈠上訴人與被上訴人乙○○原為夫妻，二人於107年8月17日辦理
    離婚登記，嗣被上訴人乙○○請求酌定未成年子女權利義務行
    使負擔等，經臺灣新北地方法院於108年9月23日以107年度
    婚字第549號裁定：被上訴人乙○○應按月於每月10日前給付
    兩人未成年子女之扶養費8250元，並由上訴人代為管理使用
    ，如遲誤1期履行者，其後之12期視為亦已到期；被上訴人
    乙○○應給付上訴人52萬4008元，及自107年6月23日起至清償
    日止，按年息百分之5計算之利息，系爭裁定於109年1月16
    日確定。上開債務，被上訴人乙○○皆未為清償。
  ㈡系爭土地原為被上訴人乙○○所有，於108年11月7日以買賣為
    原因辦理所有權移轉登記予被上訴人丙○○。
　㈢被上訴人丙○○曾於108年10月22日、108年11月13日各匯款30
    萬元、10萬元給被上訴人乙○○。
　㈣被上訴人乙○○目前名下並無任何財產。
五、兩造爭執之事項：
  ㈠被上訴人間就系爭土地之買賣行為及移轉所有權之行為，是
    否為通謀虛偽，而均為無效？
  ㈡上訴人先位之訴依據民法第87條第1 項通謀虛偽意思表示請
    求確認被上訴人間於108 年10月22日就系爭土地所為之買賣
    行為及於108 年11月7 日所為之所有權移轉登記行為無效；
    被上訴人丙○○應將系爭土地於108 年11月7 日以買賣為登記
    原因所為之所有權移轉登記予以塗銷，並回復登記為被上訴
    人乙○○所有，有無理由？
  ㈢被上訴人2人為系爭土地之買賣時，是否均明知將損害上訴人
    之權利？
  ㈣上訴人備位之訴依據民法第244條第2、4項規定，請求被上訴
    人間於108年10月22日就系爭土地所為之買賣行為及於108年
    11月7日所為之所有權移轉行為應予撤銷；被上訴人丙○○應
    將系爭土地於108年11月7日以買賣為登記原因所為之所有權
    移轉登記予以塗銷，並回復登記為被上訴人乙○○所有，有無
    理由？
六、本院之判斷：
  ㈠先位之訴：
  ⒈按表意人與相對人通謀而為虛偽意思表示者，其意思表示無
    效，民法第87條第1項前段定有明文。而所謂通謀虛偽意思
    表示，乃指表意人與相對人互相故意為非真意之表示而言，
    故相對人不僅須知表意人非真意，並須就表意人非真意之表
    示相與為非真意之合意，始為相當，若僅一方無欲為其意思
    表示所拘束之意，而表示與真意不符之意思者，尚不能指為
    通謀而為虛偽意思表示，在贈與或買賣契約，亦不能僅因契
    約當事人間有特殊親誼關係或價金之交付不實，即謂該贈與
    或買賣係通謀虛偽成立。而當事人主張有利於己之事實者，
    就其事實有舉證之責任，復為民事訴訟法第277條前段所明
    定。第三人主張表意人與相對人通謀而為虛偽意思表示者，
    該第三人應負舉證之責（原最高法院48年台上字第29號判例
    意旨參照）。又負舉證責任之一方，苟能證明間接事實並據
    此推認要件事實，雖無不可，並不以直接證明為必要，惟此
    經證明之間接事實與待證之要件事實間，須依經驗法則或論
    理法則足以推認其關聯性存在，且綜合各該間接事實，已可
    使法院確信待證之要件事實為真實者，始克當之，不得僅以
    推測之詞作為認定之依據，否則即屬違背證據法則。
　⒉上訴人主張被上訴人間所為系爭買賣及所有權移轉登記行為
    係通謀虛偽意思表示，為被上訴人所否認，依上開說明，應
    由上訴人就此有利於己之事實負舉證責任。經查：
　⑴上訴人固主張：被上訴人丙○○與被上訴人乙○○之胞姐吳曉珍
    共育一子，從 89年6月19日離婚後，因孩子仍維持友好關係
    ，每月均會有1-2次的家庭日，乙○○亦會在場，渠二人關係
    ，丙○○會配合被上訴人乙○○為脫產行為等情，但為被上訴人
    所否認，丙○○抗辯其與乙○○之姐離婚，非和平分手，離婚後
    形同陌路，僅係為探視子女，方不定期與子女相約在外，其
    與前妻之弟乙○○亦無過多往來。姑不論其情，不能僅因丙○○
    係乙○○之前姊夫關係，即可認丙○○無購買系爭土地之真意，
    而遽認被上訴人二人通謀虛偽意思表示。
　⑵上訴人又主張被上訴人乙○○曾任仲介與被上訴人丙○○依低於
    市價行情買賣，0000、0000地號土地之公告現值均為每平方
    公尺2000元，0000地號土地之公告現值每平方公尺530元，
    三筆土地價值核定103萬0610元(計算方式：42萬7710+3萬05
    00+57萬2400=103萬0610元)，僅以40萬元出售，不合比例原
    則，且乙○○有錢出國旅遊，自非經濟拮据，無須賤售土地，
    且未通知共有人優先承買，係意圖脫產云云，並提出公示資
    料查詢服務-翊成不動產公司、照片、薪資財產、各類所得
    、財產查詢等資料、實價登錄之相關行情為證(見本院卷第2
    5頁、第27-29頁、第31-53頁、第113-115頁) 。而上訴人所
    提被上訴人之現姊夫於FB所置放其夫妻及被上訴人乙○○及其
    女友等人共同出國旅遊之相片，乙○○則稱其107年底其工作
    不順利，心情不好，被女朋友邀出國，費用非其所出等語(
    見本院卷第110頁)。上訴人所提出之相片無法用以證明被上
    訴人乙○○無出售土地之必要，或用以推認被上訴人乙○○、丙
    ○○土地買賣為通謀虛偽意思表示。再者，系爭土地之公告現
    值雖103萬0610元，被上訴人乙○○則稱系爭1568號地號土地
    、1570號地號土地為多人公同共有，林厝寮段3973號地號土
    地之分類為農地，該土地利用價值極低，無法反映在公告現
    值之上，系爭土地難以覓得買主，尤其當時其因擔任業務，
    業績不佳生活陷入困難，為求及時雨降價求售等情。而被上
    訴人乙○○則抗辯系爭1568號地號土地、1570號地號土地為多
    人公同共有，林厝寮段3973號地號土地之分類為農地，該土
    地利用價值極低，無法反映在公告現值之上，系爭土地難以
    覓得買主，尤其當時被上訴人乙○○因擔任業務，業績不佳生
    活陷入困難，為求及時雨降價求售等情。而被上訴人丙○○則
    稱其眼見乙○○生活陷入困難，且告知願以優惠價格出售，以
    求將祖產盡早變現，其慮及系爭土地總價不高，用餘錢買入
    權當投資，若虧損也尚在可接受範圍之內，方與被上訴人乙
    ○○簽訂以40萬元價金簽訂系爭買賣契約等情。按土地之賣價
    金依私法自治原則，根據當事人對土地價值之判斷及個人經
    濟能力，議價後合意定之，縱出售價格低於公告現值，亦無
    法以此即認該買賣通謀虛偽意思表示，被上訴人以前情抗辯
    其買賣系爭土地之緣由，亦屬情理之常，實無法以其以40萬
    元低於土地公告現值，買賣系爭土地，即遽認係通謀虛偽意
    思表示。另被上訴人乙○○未通知共有人優先承買，係共同人
    是否主張權利之問題，當非可以此認系爭土地之買賣為通謀
    虛偽意思表示。上訴人所提證據均無法證明被上訴人間有其
    所指之通謀虛偽意思表示之行為，上訴人此部分主張已難信
    為真實。
　⑶況且，被上訴人二人於108 年10月22日就系爭土地成立買賣
    契約，於108 年11月7 日以買賣為原因辦理所有權移轉登記
    ，與土地登記申請書之「登記原因」欄勾選「買賣」選項之
    情相符，有系爭土地登記第一類謄本及雲林縣北港地政事務
    所109 年5 月28日北地一字第1090004668號函檢送之辦理買
    賣登記相關資料在卷足憑（見原審卷第129-137 、93-107頁
    ）。又被上訴人抗辯其二人間確有系爭土地之買賣關係存在
    ，雙方約定之買賣價金為40萬元，被上訴人丙○○已分別於10
    8 年10月22日、108 年11月13日各匯款30萬元、10萬元給被
    上訴人乙○○之事實，有被上訴人提出之不動產買賣契約書、
    合作金庫商業銀行匯款申請書代收入收據、林代書事務所出
    具之房地產登記費用收據明細表及被上訴人乙○○於聯邦銀行
    士東分行之存摺在卷可稽（見原審卷第143-145 、157-168 
    頁）。且經證人即代書人甲○○於本院結證系爭土地買賣之訂
    約、付款方式及過戶過程明確（見本院卷第152-155頁) 。
    再參以被上訴人二人間雖曾有姻親關係，但由被上訴人丙○○
    之戶籍謄本所示（見原審卷第125 頁），被上訴人丙○○與被
    上訴人乙○○之胞姊於89年6 月19日即已離婚，距離被上訴人
    間為系爭買賣已逾19年之久，乙○○之胞姊又已再婚，衡情被
    上訴人丙○○實無為配合被上訴人乙○○為脫產行為，而與被上
    訴人乙○○為通謀虛偽買賣之必要。
  ⒊綜上，上訴人主張被上訴人間就系爭土地所為之買賣行為並
    非通謀虛偽意思表示，既無可採，其依民法第87條之規定，
    請求確認系爭買賣不存在，並請求被上訴人丙○○塗銷以買賣
    為登記原因所為之所有權移轉登記，為無理由。
　㈡備位之訴：
    ⒈按債務人所為之有償行為，於行為時明知有損害於債權人
      之權利者，以受益人於受益時亦知其情事者為限，債權人
      得聲請法院撤銷之；債權人依第2 項之規定聲請法院撤銷
      時，得併聲請命受益人或轉得人回復原狀，民法第244 條
      第2 項、第4 項前段定有明文。民法第244 條第2 項所規
      定之有償行為，除在客觀上須為債務人之行為有害於債權
      外，在主觀上尚須債務人明知有害於債權人之權利，且受
      益人於受益時，亦知有損害之事實為要件。此明知之事實
      ，對債權人有利，應由主張其事實存在之債權人負舉證責
      任（最高法院92年度台再字第45號判決意旨參照）。
    ⒉經查，被上訴人乙○○對上訴人負有債務，有上訴人所提出
      之系爭裁定及確定證明在卷可按（見原審卷第19-31 頁）
      ，被上訴人乙○○對其積欠上訴人上開債務，且該債務尚未
      清償等情，均不否認，因此上訴人為被上訴人乙○○之債權
      人應可認定。
    ⒊上訴人主張被上訴人二人明知系爭買賣之價金遠低於系爭
      土地之公告現值，有損害於上訴人之權利，依民法第244 
      條第2 項規定，請求撤銷被上訴人間就系爭土地之買賣行
      為及所有權移轉登記行為部分，為被上訴人所否認。而被
      上訴人間所為之系爭買賣及移轉所有權之行為，均非通謀
      虛偽意思表示，業經本院詳述如上，是依舉證責任之分配
      ，即應由上訴人就被上訴人二人於為系爭買賣時確屬明知
      有害於上訴人權利之事實，負舉證之責任。然上訴人僅以
      系爭買賣之買賣價金遠低於公告現值，價格顯不相當，即
      認被上訴人二人明知系爭買賣有侵害上訴人之權利，並未
      提出任何證據證明被上訴人乙○○明知系爭買賣有害於上訴
      人之權利，且被上訴人丙○○於系爭買賣時，亦知悉有損害
      之事實。被上訴人乙○○固不否認其有積欠上訴人如系爭裁
      定所載之債務，已如前述。而系爭裁定是於被上訴人二人
      為系爭買賣前所為，被上訴人乙○○就系爭土地以40萬元價
      格出售予被上訴人丙○○有損害上訴人權利之事實，自不能
      諉為不知。但買賣價金為何，與被上訴人丙○○是否明知詐
      害上訴人之債權二者間，並無必然之關連，是縱被上訴人
      丙○○確係以較低之價格向被上訴人乙○○購買系爭土地，並
      不即表示被上訴人丙○○對被上訴人乙○○與上訴人間存有債
      權關係已為知悉。上訴人既未能舉證證明被上訴人丙○○於
      為系爭買賣時，明知被上訴人乙○○對上訴人負有債務，而
      有損害上訴人之權利，自不得僅以系爭土地之買賣價金過
      低，即謂被上訴人丙○○明知有損害上訴人之情事。又被上
      訴人丙○○與被上訴人乙○○雖曾有姻親關係，然為系爭買賣
      時，被上訴人丙○○與被上訴人乙○○之胞姊已離婚逾19年，
      被上訴人二人又各自異地而居，難謂被上訴人丙○○熟知被
      上訴人乙○○之近況。且被上訴人丙○○與被上訴人乙○○縱使
      偶有往來，但被上訴人乙○○為顧及個人顏面及隱私，是否
      會主動向被上訴人丙○○告知其積欠上訴人如系爭裁定所載
      之債務，亦屬有疑。是上訴人以被上訴人間所為之系爭買
      賣行為及辦理所有權移轉登記之行為，均有害於上訴人之
      權利，主張依民法第244 條第2 項規定請求撤銷被上訴人
      間上開債權行為及物權行為，及依同條第4 項規定請求被
      上訴人丙○○應將系爭土地於108 年11月7 日所為之所有權
      移轉登記予以塗銷，回復登記為被上訴人乙○○所有，均無
      理由。
七、綜上所述，上訴人主張被上訴人所為之系爭買賣為通謀虛偽
    意思表示，既無可採，則上訴人先位之訴依據民法第87條規
    定，請求確認被上訴人間所為系爭買賣行為及所有權移轉登
    記行為均無效，並代位被上訴人乙○○請求被上訴人丙○○應將
    系爭土地於108 年11月7 日以買賣為登記原因所為之所有權
    移轉登記予以塗銷，並回復登記為被上訴人乙○○所有，為無
    理由，應予駁回。另上訴人無法舉證證明被上訴人丙○○亦知
    悉其與被上訴人乙○○為系爭土地之買賣行為，有損害上訴人
    權利之事實，則上訴人備位之訴依據民法第244 條第2 項、
    第4 項之規定，請求被上訴人間就系爭土地所為之買賣行為
    及所有權移轉登記行為均應予撤銷，被上訴人丙○○應將系爭
    土地於108 年11月7 日以買賣為登記原因所為之所有權移轉
    登記行為予以塗銷，並回復登記為被上訴人乙○○所有，亦無
    理由，應予駁回。從而原審所為上訴人敗訴之判決，並無不
    合。上訴論旨指摘原判決不當，求予廢棄改判，為無理由，
    應駁回其上訴。
八、本件事證已臻明確，兩造其餘之攻擊或防禦方法及所用之證
    據，經本院斟酌後，認為均不足以影響本判決之結果，爰不
    逐一論列，附此敘明。
九、據上論結，本件上訴為無理由，依民事訴訟法第449條第1項
    、第78條、第463條、第385條第1項前段，判決如主文。
中　　華　　民　　國　　110 　年　　1 　　月　19 　　日
                  民事第一庭  審判長法  官  丁振昌

                                    法  官  蔡孟珊

                                    法  官  李素靖
上為正本係照原本作成。
不得上訴。　　　　　　　　　　　　　　
中　　華　　民　　國　　110 　年　　1 　　月　　19　　日
　　　　　　　　　　　　　　
　　　　　　　　　　　　　　        書記官  高曉涵